【裁判字號】    97,苗簡,328
【裁判日期】    971021
【裁判案由】    確認本票債權不存在
【裁判全文】
臺灣苗栗地方法院民事簡易判決         97年度苗簡字第328號
原      告  甲○○
                        號
被      告  乙○○
上列當事人間請求確認本票債權不存在事件，本院於民國97年10
月7 日言詞辯論終結，判決如下：
    主  文
確認被告持有原告所簽發如附表所示之本票八紙，於超過各如附
表所示之消費借貸金額共計新臺幣貳拾伍萬參仟元，及各自如附
表所示利息起算日起，均至清償日止按年息百分之六計算之利息
部分，對原告之本票債權不存在。
原告其餘之訴駁回。
訴訟費用新臺幣參仟玖佰柒拾元由被告負擔新臺幣壹仟參佰元，
餘由原告負擔。
    事實及理由
壹、程序方面：按確認法律關係之訴，非原告有即受確認判決之
    法律上利益者，不得提起，民事訴訟法第247 條第1 項前段
    定有明文。而所謂受確認判決之法律上利益，係指因法律關
    係之存否不明確，致原告在私法上之地位有受侵害之危險，
    而此項危險得以對於被告之確認判決除去之者而言。本件被
    告持原告所簽發如附表所示之本票8 紙（以下簡稱系爭本票
    ），向本院聲請本票裁定准許強制執行，並已取得本院97年
    度票字第253 號民事裁定准許強制執行在案等情，為兩造所
    不爭執，並據本院依職權調取本院97年度票字第253 號本票
    裁定民事卷宗查閱屬實。是原告以其雖簽發系爭本票予被告
    ，惟被告僅交付借款新台幣（下同）15萬元予原告，而該借
    款亦經原告陸續清償為由提起本件訴訟，以排除負擔票據責
    任之危險，自應認原告有即受確認判決之法律上利益，先予
    敘明。
貳、實體方面：
一、原告主張：被告持原告所簽發如附表所示之系爭本票，向本
    院聲請本票裁定，並經本院以97年度票字第253 號民事裁定
    准許強制執行在案。系爭本票係原告向被告借款時所簽發，
    惟被告並未交付各該票面金額之借款金額予原告，扣除其已
    預扣之利息後，僅交付其中150,000 元之借款金額予原告，
    並已向原告收取高達262,200 元之重利。該預扣利息部分應
    不成立消費借貸關係，是被告就系爭本票債權超過150,000
    元部分，及該部分自民國96年9 月17日起至清償日止，按年
    息百分之6 計算之利息債權，均不成立消費借貸關係。又原
    告已陸續清償96年12月25日之借款20,000元，及系爭本票其
    中2 紙之借款共60,000元，為此提起本件訴訟等語。並聲明
    ：請求確認被告持有原告所簽發如附表所示系爭本票之本票
    債權不存在。
二、被告則以：原告因開設樂透彩投注站之資金需求，自96年間
    起陸續向被告借款，如附表所示編號1 至編號6 之系爭本票
    金額，均為被告向訴外人丙○○借款後再借貸予原告，除如
    附表所示編號6 之系爭本票金額20,000元係以匯款方式交付
    予原告外，其餘各筆30,000元之借款均在原告住處以現金交
    付予原告，上開借款並經原告開立同額之本票予被告，以作
    為借款之擔保；另如附表所示編號7 及編號8 之系爭本票金
    額共200,000 元，雖係由被告友人即訴外人阿明借貸予原告
    ，惟由被告代原告清償上開200,000 元之借款，故訴外人阿
    明將對原告之上開債權讓與給被告，並將原告簽發之100,00
    0 元本票2 紙交付予被告。兩造約定上開借款均為10天1 期
    ，每期每萬元收取百分之10之利息。又本院卷第87至120 頁
    之記事行事曆均為原告自行記載，不足以為原告已清償上開
    借款之證明，原告上開借款之本金實際均未曾清償。是原告
    既未清償上開所借370,000 元，則其請求確認系爭本票之債
    權不存在，自無理由等語置辯。並聲明：原告之訴駁回。
三、按票據為無因證券，票據債權人就其取得票據之原因，固不
    負證明之責任，惟執票人如主張票據係發票人向其借款而簽
    發交付，而發票人抗辯未收受借款，消費借貸並未成立，則
    就借款已交付之事實，自應由執票人負舉證責任；又消費借
    貸為要物契約，因金錢或其他代替物之交付而生效力，故利
    息先扣之消費借貸，其貸與之本金額應以利息預扣後實際交
    付借用人之金額為準。如當事人間就是否已實際交付之事實
    有爭執，應由主張已為交付之貸與人負舉證責任，最高法院
    分別著有89年度台上字第85號、88年度台上字第1346號裁判
    意旨可資參照。另金錢借貸契約為要物契約，以貸與人「金
    錢之交付」為該消費借貸契約成立之要件。此所謂交付，指
    貸與人將其對為借貸標的款項之事實上管領力移轉與借用人
    而言。換言之，須借用人就貸與人所移轉之款項有自由支配
    之能力，始足當之，最高法院亦著有88年度台上字第1858號
    裁判意旨可資參酌。本件系爭本票係原告因借款而簽發交付
    被告，兩者間為直接前後手等情，為兩造所不爭執，則依前
    開裁判意旨所示，原告主張被告僅交付其中150, 000元之借
    款金額予原告，其餘部分未收受借款，消費借貸不成立等情
    既為被告所否認，則被告自應就借款已交付之事實，負舉證
    證明之責。經查：
  (一)原告主張其先後於96年9 月17日、96年10月23日、96年11月
    1 日、96年11月12日、96年12月1 日向被告借款30,000 元
    ，而簽發如附表編號1 至編號5 所示之本票，被告均先各別
    預扣利息3,000 元後，僅各交付借款27,000元予原告；另於
    96 年12 月25日向被告借款20,000元而簽發如附表編號6 所
    示之本票，被告亦先預扣2,000 元利息後，僅交付借款18,0
    00元予原告之事實，既為被告所否認，並已前揭情詞置辯，
    則依前開說明，被告自應就其於96年9月17日、96年10月23
    日、96年11月1 日、96年11月12日、96年12月1 日確分別交
    付現金30,000元予原告，及於96年12月25日確交付原告借款
    20,000元予原告之事實，負舉證證明之責。惟被告就其確於
    96年9 月17日、96年10月23日、96年11月1 日、96年11月12
    日、96年12月1 日先後交付原告借款30,000元，及於96年12
    月25日確交付原告借款20,000元之事實，雖據聲請訊問證人
    丙○○，惟依證人丙○○所為證述，僅能證明其有交付金額
    予被告之事實，就被告確有交付被告主張金額予原告之事實
    ，並未能證明（詳本院卷第130 頁），此外，被告又未能另
    舉證證明，則其前開所辯，自無足採。原告主張被告就前開
    借款均分別預扣利息後，實際僅交付借款153,000 元等情，
    應堪採信。則依前開最高法院裁判意旨，如附表所示編號1
    至編號6 之本票，兩造間之消費借貸金額應扣除預扣利息部
    分而為153, 000元。
  (二)又原告主張其於97年3 月14日及97年4 月10日向被告借款10
    0,000 元，而簽發如附表編號7 及編號8 所示之本票，97年
    3 月14日及97年4 月10日所借100,000 元均先預扣利息10,0
    00元，再分別扣還先前積欠被告之利息及清償先前之借款後
    ，被告均僅分別交付50,000元借款予原告等情，雖亦為被告
    所否認，並以其均交付現金100,000 元予原告等語置辯。惟
    查被告就其所辯該兩次借款均交付現金100,000 元予原告之
    事實，雖據提出借據兩紙為證（詳本院卷第66、67頁），惟
    被告就其所辯已各交付現金100,000 元予原告之事實，並未
    舉證以實其說，則其所辯該兩次借款均交付現金100,000 元
    予原告云云，自無足採。原告主張被告就該兩次借款均僅各
    交付現金50,000元等情，應堪採信。則依前開最高法院裁判
    意旨，如附表所示編號7 及編號8 之本票，兩造間之消費借
    貸金額應共計為100,000 元。
  (三)綜上，兩造就如附表所示系爭本票之消費借貸金額為253,00
    0 元。原告主張兩造就如附表所示系爭本票之消費借貸金額
    僅為150,000 元云云，為無足採。
四、次按執票人依票據法第22條之規定，行使利益償還請求權者
    ，固應由執票人負舉證責任，惟發票人對於執票人主張之原
    因事實及票據之真正，並不爭執，而主張票款已因清償抵銷
    等原因而消滅者，則舉證責任應由發票人負之（最高法院48
    年台上字第389 號判例要旨要旨）。原告主張如附表所示系
    爭本票之消費借貸金額已經其清償完畢之事實，既為被告所
    否認，則依上開說明，原告自應就債務業經其清償完畢之事
    實，負舉證證明之責。經查：
  (一)如附表所示編號7 及編號8 之本票，兩造之消費借貸金額僅
    於被告已現金交付之100,000 元之範圍內有效成立，已如前
    述，則原告主張其於96年12月25日所借20,000元，及系爭本
    票其中2 紙之借款共60,000元，已分別於97年3 月14日及97
    年4 月10日以向被告新借100,000 元之方式予以清償云云，
    自無足採。
  (二)又原告主張其向被告所借金額已經其陸續清償等情，雖據提
    出其自行製作之記事簿冊等件（詳本院卷第12至43頁、第87
    至120 頁）為證。然查，原告就其究於何時清償何筆債務若
    干元，並未具體主張，而該記事簿冊又為原告所自行製作，
    且均未經被告簽認，自不足以資為兩造間債權債務關係之證
    明。另原告就其主張清償之事實，雖聲請訊問證人即其妻丁
    ○○，惟依證人丁○○與原告關係之密切，實難期其為真實
    之證述，本院認無再予傳訊之必要。
  (三)另原告雖又以本件被告已向原告收取高達262,200 元之重利
    ，認其向被告所借前揭款項已經清償云云。惟原告既自認其
    付予被告之262,200 元係利息，而非借款本金之清償，則原
    告主張其已因利息之支付而清償借款云云，顯無可採。
  (四)此外，原告就其主張清償之事實，又未能另舉證證明，則其
    主張兩造間借款債務已因清償而消滅云云，為無足採。
五、兩造就如附表所示系爭本票之消費借貸金額，扣除預扣利息
    部分後為如附表所示消費借貸金額共計253,000 元，且未經
    原告清償，已如前述。從而，原告請求確認被告持有如附表
    所示之本票8 紙，於超過各如附表所示之消費借貸金額共計
    253,000 元，及各自如附表所示利息起算日起，均至清償日
    止按年息百分之6 計算之利息部分，對原告之本票債權不存
    在，為有理由，應予准許。至原告逾此部分之請求，則無理
    由，應予駁回。
六、本件事證已臻明確，兩造其餘主張、陳述與舉證，經審酌與
    本院前開判斷不生影響，爰不再予逐一論述，附此敘明。
七、訴訟費用負擔之依據：民事訴訟法第79條。
中    華    民    國    97    年    10    月    21    日
              苗栗簡易庭法  官  王萬金
以上正本係照原本作成。
如對本判決上訴，須於判決送達後20日內向本院提出上訴狀。
                        書記官  劉碧雯
中    華    民    國    97    年    10    月    21    日
┌────────────────────────────────────────────────┐
│本票附表：                                                              97年度苗簡字第328 號    │
├──┬───────┬──────┬───────┬───────┬─────┬────────┤
│編號│   發票日     │ 票面金額   │   到期日     │ 利息起算日   │ 票據號碼 │消費借貸金額（新│
│    │              │（新台幣）  │              │              │          │台幣）          │
├──┼───────┼──────┼───────┼───────┼─────┼────────┤
│001 │96年9 月17日  │30,000元    │96年10月16日  │96年10月16日  │NO 000901 │27,000元        │
├──┼───────┼──────┼───────┼───────┼─────┼────────┤
│002 │96年10月23日  │30,000元    │96年11月22日  │96年11月22日  │NO 000878 │27,000元        │
├──┼───────┼──────┼───────┼───────┼─────┼────────┤
│003 │96年11月1 日  │30,000元    │96年12月1 日  │96年12月1 日  │NO 000879 │27,000元        │
├──┼───────┼──────┼───────┼───────┼─────┼────────┤
│004 │96年11月12日  │30,000元    │96年12月12日  │96年12月12日  │WG00000000│27,000元        │
├──┼───────┼──────┼───────┼───────┼─────┼────────┤
│005 │96年12月1 日  │30,000元    │96年12月31日  │96年12月31日  │WG00000000│27,000元        │
├──┼───────┼──────┼───────┼───────┼─────┼────────┤
│006 │96年12月25日  │20,000元    │97年1 月25日  │97年1 月25日  │WG00000000│18,000元        │
├──┼───────┼──────┼───────┼───────┼─────┼────────┤
│007 │97年3 月14日  │100,000元   │97年4 月13日  │97年4 月13日  │NO 000902 │50,000元        │
├──┼───────┼──────┼───────┼───────┼─────┼────────┤
│008 │97年4 月10日  │100,000元   │97年5 月9 日  │97年5 月9 日  │NO 000903 │50,000元        │
└──┴───────┴──────┴───────┴───────┴─────┴────────┘


司法院資訊處製作；財團法人民間司法改革基金會備份。
